臺灣臺中地方法院民事判決　　　　　　 95年度簡上字第300號
上　訴　人　丙○○
被上訴人　　台一逾期應收帳款管理有限公司
法定代理人　乙○○
上當事人間請求清償債務事件，上訴人對於中華民國95年10月13
日臺灣臺中地方法院臺中簡易庭95年中簡字第3862號第一審判決
提起上訴，本院於96年3月9日言詞辯論終結，判決如下：
    主    文
上訴駁回。
第二審訴訟費用新臺幣壹仟玖佰玖拾伍元由上訴人負擔。
    事實及理由
一、本件被上訴人起訴主張：上訴人於民國91年12月18日委託被
    上訴人催收訴外人徐文章、朱鴻玟所積欠伊之債款（下稱系
    爭債務），兩造並簽立「客戶債權管理服務合約書」（下稱
    系爭合約書），依系爭合約書第16條約定，服務費新台幣（
    下同）1 萬元，另依第3 條約定，他日催收所得之款項，雙
    方得各取得50% 。上訴人並將徐文章、朱鴻玟共同簽發予伊
    ，作為擔保債務之本票（面額新台幣91萬5 千元）1 張交予
    被上訴人，及簽立「債權讓渡書」（債權金額73萬5 千元）
    予被上訴人，供被上訴人以自己名義向上開債務人催討債務
    ，兩造間並無債權讓與之合意。而徐文章、朱鴻玟共積欠上
    訴人91萬5 千元，前於88年5 月起至92年3 月止，已清償46
    萬5 千元，其餘45萬元（即系爭債務）經被上訴人連繫追討
    ，徐文章同意每月匯款1 萬元至上訴人帳戶，自92年4 月起
    至95年8 月止，共匯款41萬元，其餘尾款4 萬元則由徐文章
    於95年12月交給被上訴人。系爭債務因其催收後，債務人已
    清償完畢，被上訴人並將上開本票交付債務人，事後上訴人
    僅給付被上訴人2 萬元，竟未依約將所收受金額自92年4 月
    起至94年10月止共31萬元，其中之13萬元交予被上訴人，爰
    本於契約之法律關係，請求上訴人給付被上訴人13萬元及自
    起訴狀繕本送達翌日起至清償日止，按年息5%計算之利息。
二、上訴人則以：被上訴人所提出之系爭合約書為定型化契約，
    未經上訴人閱讀，即令上訴人簽名，應屬無效。而上訴人與
    被上訴人訂合約時曾以口頭約定，上訴人對徐文章之債權一
    次索回時才付被上訴人40% ，如果債務人徐文章分期付款時
    ，則上訴人不必支付任何費用。而徐文章只還上訴人31萬元
    ，上訴人只須付40% 即12萬4 千元，扣除上訴人已付2 萬元
    ，被上訴人僅得請求10萬4 千元。又上訴人與被上訴人簽約
    時，債務人徐文章早已分期返還上訴人中，非經被上訴人之
    催討。嗣兩造簽立合約後，徐文章仍持續分期償還上訴人每
    月1 萬元，足證徐文章每月返還1 萬元予上訴人，更未經被
    上訴人之手，被上訴人又有何權利請求40% 之報酬？等語，
    資為抗辯。
三、原審對於被上訴人之請求，判決上訴人應給付被上訴人13萬
    元，及自95年5 月25日起至清償日止，按年息5%計算之利息
    ，並依職權宣告假執行。上訴人不服，提起上訴，求為廢棄
    原審不利上訴人之判決，並駁回被上訴人於原審之訴及假執
    行之聲請。被上訴人則求為判決駁回上訴。
四、兩造不爭執之事實：
（一）上訴人於91年12月18日委託被上訴人催收訴外人徐文章、
      朱鴻玟所積欠系爭債務，兩造依系爭合約書第16條約定服
      務費1 萬元。
（二）上訴人將徐文章、朱鴻玟共同簽發予伊，作為擔保之本票
      （面額91萬5 千元）1 張交予被上訴人，並簽立「債權讓
      渡書」予被上訴人，係供被上訴人以自己名義向前開債務
      人催討債務之用，兩造實無債權讓與之合意。
（三）上開91萬5 千元已由債務人自88年5 月起至92年3 月止，
      清償46萬5 千元；其餘45萬元（即系爭債務）由徐文章自
      92年4 月起至95年8 月止，每月匯款1 萬元予上訴人，共
      41萬元，徐文章並於95年12月將尾款4 萬元交給被上訴人
      。系爭債務因清償完畢，被上訴人已將上開本票交付債務
      人，事後上訴人於94年12月9 日給付被上訴人2 萬元。
（四）以上事實，並有客戶債權管理服務合約書、管理服務債權
      明細表、本票、債權讓渡書、存款憑條及上訴人之合作金
      庫銀行存褶交易明細等件在卷可憑，自堪信實。
五、本件經依民事訴訟法第270 條之1 第1 項第3 款規定，整理
    並協議簡化爭點後，兩造同意協議簡化後之爭點為：
（一）兩造究係約定：被上訴人一次索回全部債務時，上訴人將
      催收所得40% 分予被上訴人，若債務人分期付款時則不須
      給予？或被上訴人依合約書第3 條約定，可分得催收所得
      之款項50% ？
（二）系爭合約書是否為定型化契約，且未予上訴人審閱而無效
      ？
（三）徐文章自92年4 月份起至94年10月份起，每月匯款1 萬元
      予上訴人，是否係被上訴人催討所致；或係徐文章主動清
      償？
六、本院之判斷：
（一）按解釋契約應以當時之事實及其他一切證據資料為其判斷
      之標準，不能拘泥字面或截取書據中一二語，任意推解致
      失真意。查兩造均不爭執系爭合約為上訴人委託被上訴人
      催收系爭債務之委任契約，及上訴人將徐文章、朱鴻玟共
      同簽發予伊，作為擔保之本票交予被上訴人，並簽立「債
      權讓渡書」予被上訴人，係供被上訴人以自己名義向前開
      債務人催討債務之用，兩造實無債權讓與之合意等情，並
      參酌民法第第541 條規定，受任人因處理委任事務，所收
      取之金錢、物品及孳息，應交付於委任人，受任人以自己
      之名義，為委任人取得之權利，應移轉於委任人，足見系
      爭契約第3 條約定：「貴客戶同意先以新台幣（下同）貳
      拾貳萬元整，作為將債權出售予台一之價金（以下稱為債
      權售價），並將一切有關之債權證明文件交付台一。台一
      就債權售價不須立即給付，其給付之時間、方式及特約如
      下： (一)債 權催收程序結束後，台一就上開債權全部受
      償時，貴客戶須免除台一給付債權售價之義務，但台一須
      給付受償金額之50% 予貴客戶。 (二)債 權催收程序結束
      後，台一就上開債權僅受部分清償或完全未受償時，視為
      貴客戶已自動以原債權售價買回剩餘債權，如台一已受償
      部分金額，願將受償金額之50% 補償予貴客戶」之內容，
      應係指兩造約定被上訴人因催收系爭債務，所收取之金額
      ，即委任事務處理完畢後之成果，歸屬50% 予上訴人而言
      ；亦即，上訴人同意於債權催收程序結束後，將催收所得
      50% 分予被上訴人，始符合兩造訂約之真意及目的。至於
      上訴人辯稱：兩造另口頭約定被上訴人一次索回全部債務
      時，上訴人將催收所得40% 分予被上訴人，若債務人分期
      付款時則不須給予云云，為被上訴人所否認，迄至本件辯
      論終結，上訴人對此並未舉證以實其說，則其上開之辯解
      ，自難遽信。至於上訴人聲請傳訊證人甲○○，以證明其
      簽約後另與被上訴人口頭約定上開辯解事項，惟證人甲○
      ○既於91年12月18日簽約當日並未在場，上訴人亦自陳甲
      ○○係其事後打電話給被上訴人時，在旁聽聞，則證人顯
      未能親耳聽聞兩造間對於系爭合約究竟達成何種約定。從
      而，上訴人聲請通知證人甲○○到庭作證，應無必要，附
      此敘明。
（二）次按依照當事人一方預定用於同類契約之條款而訂定之契
      約，為左列各款之約定，按其情形顯失公平者，該部分約
      定無效：一　免除或減輕預定契約條款之當事人之責任者
      。二　加重他方當事人之責任者。三　使他方當事人拋棄
      權利或限制其行使權利者。四　其他於他方當事人有重大
      不利益者。民法第247 條之1 定有明文。查上開「客戶債
      權管理服務合約書」雖屬被上訴人為與不特定多數人訂立
      契約之用而預先擬定、印製之定型化契約，然觀諸該合約
      書第3 條之「貳拾貳萬元」係以手寫，且係根據上訴人另
      簽立之「債權讓渡書」所載債權金額73萬5 千元之三成計
      算後填載，此為上訴人所不否認，則上訴人辯稱其未予審
      閱系爭合約書，有違常情，已難採信；並參諸上訴人對於
      上開條款之約定，抗辯：兩造另口頭約定被上訴人一次索
      回全部債務時，上訴人將催收所得40% 分予被上訴人，若
      債務人分期付款時則不須給予云云，可見上訴人應能充分
      理解該合約書第3 條之權利義務及其效果，據以決定是否
      與被上訴人簽署該合約，是該定型化契約第3 條難認有民
      法247 條之1 對上訴人顯失公平之情事，而無效。是上訴
      人辯稱系爭合約第3 條之約定無效云云，尚非可採。
（三）被上訴人主張系爭債務因清償完畢，其已將上開擔保債務
      之本票交付徐文章一情，為上訴人所不爭執，則被上訴人
      主張系爭債務經伊催收，其已處理事務完畢，徐文章自92
      年4 月份起至94年10月份止，每月均匯款1 萬元至上訴人
      帳戶，共計31萬元，上訴人應將所收受金額其中13萬元交
      予伊等語。惟上訴人辯稱：上開款項是徐文章自己主動匯
      給伊清償，並不是被上訴人催討回來，伊不須給付該款項
      50% 予被上訴人云云，經查：證人徐文章於原審到庭證稱
      ：「（問：92年4 月間，被上訴人法定代理人有無到台北
      找你？）有的。我當時在台北不夜城餐廳工作，他到店裡
      找我，他說我積欠丙○○小姐錢，經過我們對帳後，還積
      欠46萬5 千元，我在這之前是還款不正常，有時候1 個月
      給3 千至5 千元，我們約定是每月給1 萬5 千元。被上訴
      人說我為什麼沒有依照先前的約定給，又說債權已經移轉
      給他了，…我的確是欠黃小姐錢，但是她與被上訴人之間
      債權如何移轉，我不了解，所以我還是繼續匯款給黃小姐
      。（問：事後為何繼續匯款給黃小姐？）因為被上訴人法
      定代理人來找我，剛好我的工作也比較順利了，所以我就
      繼續匯錢給黃小姐。」等語，依此情事，足見徐文章於92
      年4 月份前，確未依其與上訴人之約定，如期如數按月還
      款予上訴人，直至被上訴人與其洽商還款事宜，雙方對帳
      後，始再分期匯款予上訴人。又參以兩造於91年12月8 日
      簽訂系爭合約，有系爭合約書影本在卷可憑，是以，縱使
      徐文章自88年5 月起即有匯款還錢予上訴人之情事，惟倘
      非徐文章還款之時間、金額均已不正常，上訴人何須委託
      被上訴人催討系爭債務？再者，如前所述，徐文章確係經
      被上訴人之催討後，始自92年4 月份起再按期匯款還錢予
      上訴人，因此，上訴人辯稱係徐文章自己要匯給伊的，並
      非係被上訴人催討者乙情，尚不足採憑。因此，徐文章既
      自92年4 月份起，因被上訴人之催討，嗣後再每月匯款1
      萬元予上訴人，則被上訴人主張其已依系爭合約約定，履
      行處理上訴人所委任之事務，且有上開成果乙節為可採，
      上訴人自應依系爭合約第3 條約定，將被上訴人催收所取
      得金額之50％交付被上訴人。而徐文章自92年4 月起至95
      年8 月止，每月匯款1 萬元予上訴人，共41萬元，徐文章
      並於95年12月將尾款4 萬元交給被上訴人，事後上訴人於
      94年12月9 日給付被上訴人2 萬元等情，為兩造所不爭，
      是被上訴人請求上訴人交付92年4 月至10月所取得31萬元
      其中之13萬元，自屬有據。
七、綜上所述，本件被上訴人主張系爭合約第3 條約定為有效，
    及其已依約履行上訴人委任事務且有上開成果為可採，上訴
    人所辯均為無可取。依系爭合約第3 條約定，被上訴人自得
    請求上訴人給付因催收所得金額之50% 。從而，被上訴人本
    於契約之法律關係，請求上訴人給付13萬元及其法定遲延利
    息，為有理由，應予准許。又，就第四百二十七條第一項訴
    訟適用簡易程序所為被告敗訴之判決，應依職權宣告假執行
    ，民事訴訟法第389 條第1 項第3 款定有明文。是則原審判
    命上訴人如數給付，並依職權宣告假執行，於法並無不合。
    上訴意旨指摘原判決不當，求予廢棄改判，為無理由，應予
    駁回其上訴。
八、本件事證已臻明確，上訴人聲請傳訊證人甲○○，核無必要
    ，又兩造其餘攻擊防禦方法及其他未經援用之證據，經斟酌
    尚無礙於本院前述之認定，無一一論究之必要。
九、據上論結，本件上訴為無理由，依民事訴訟法第436 條之1
    第3 項、第449 條第1 項、第78條、第87條第1 項，判決如
    主文。
中　　華　　民　　國　　96　　年　　3 　　月　　23　　日
                  民事第四庭   審判長法 官  許秀芬
                                     法 官  陳添喜
                                     法 官　郭佳瑛
上正本證明與原本無異。
不得上訴。
中　　華　　民　　國　　96　　年　　3 　　月　　23　　日
                                書記官
